臺灣高等法院臺中分院民事判決　　　　 95年度上易字第339號
上　訴　人　庚○○
被上訴人　　乙○○
被上訴人　　丙○○
　　　　　　　　　　　　20號3樓
前列二人共同
訴訟代理人　陳鴻飛律師
被上訴人　　己○○
　　　　　　　　　　　　樓
被上訴人　　甲○○
被上訴人　　戊○○
追加被告　　聯信貴金屬股份有限公司
　　　　　　　　　　　　之2
法定代理人　丁○○
　　　　　　　　　　　　樓
　　　　　　　　　　　　之2
上列當事人間請求不當得利事件，上訴人對於中華民國95年8月
11日臺灣苗栗地方法院95年訴更(一)字第2號第一審判決提起上訴
，本院於96年5月1日言詞辯論終結，判決如下：
    主  文
上訴及追加之訴均駁回。
第二審、及追加之訴訴訟費用均由上訴人負擔。
    事實及理由
一、按訴之變更或追加，非經他造同意，不得為之。但請求之基
    礎事實同一者，不在此限。民事訴訟法第446條第1項、第15
    5條第1項第2款定有明文。上訴人於原審依侵權行為連帶賠
    償法律關係、及民法第197條第2項關於不當得利規定，請求
    被上訴人應連帶返還其不當得利；嗣於本院審理中，追加被
    告聯信貴金屬股份有限公司（以下簡稱聯信公司）為被告，
    ，訴請聯信公司應與被上訴人連帶給付不當得利942,540元
    、及法定遲延利息暨違約金，核上訴人此部分之追加，與其
    原請求之原因事實，均係基於同一黃金寄託契約所衍生之糾
    紛，二者請求之基礎事實相同，訴訟資料可相互為用，基於
    紛糾一次解決性原則，且符合上開得追加之規定，無庸經對
    造同意，自得為之，核先敘明。
二、被上訴人己○○、戊○○、及追加被告聯信公司經合法通知
    ，均未於言詞辯論期日到場，核無民事訴訟法第386條各款
    所列情形，爰依上訴人聲請，由其一造辯論而為判決。
三、上訴人起訴主張：被上訴人乙○○、丙○○、己○○、戊○
    ○為追加被告聯信公司之董事，被上訴人甲○○（原名張東
    隆）為聯信公司之監察人。聯信公司於民國79年間以委託加
    工託售為由，招攬客戶向該公司購買黃金，但客戶並未取得
    所購得之黃金，而係由聯信公司與客戶訂立寄託契約，將所
    購得之黃金交聯信公司自由使用，聯信公司則按期給付使用
    金，並以分期寄託之方式，由客戶按月以現金向聯信公司購
    買固定重量之黃金，但仍寄交聯信公司自由使用，一年期滿
    可領回黃金13個單位，且得依市價向聯信公司換取現金。上
    訴人不疑有他而參與投資，先於79年3月2日與聯信公司簽立
    黃金寄託契約（以下簡稱系爭黃金寄託契約），約定由上訴
    人寄託黃金瑞士條塊1000公克一枚於聯信公司，寄託期間自
    79年3月2日至80年3月1日止，上訴人於寄託期滿得以提領當
    日金價計算提領現金。上訴人又於79年7月2日與聯信公司另
    簽立黃金委託加工託售契約（以下簡稱系爭黃金委託加工託
    售契約），約定由上訴人委託瑞士條塊1000公克一枚，委託
    加工託售利潤為每月黃金20公克，委託期間自同日起至80年
    7月1日止；又於79年11月22日與聯信公司再簽立黃金委託加
    工託售契約，約定由上訴人委託瑞士條塊1000公克一枚，預
    付委託加工託售利潤為每月黃金20公克，委託期間自同日起
    至80年11月21日止。詎於80年3月1日系爭黃金寄託契約到期
    時，聯信公司未依約履行，上訴人始知受騙。聯信公司以上
    開發行紙黃金之方式詐騙，上訴人因陷於錯誤向聯信公司購
    買3公斤之黃金，而受有損害，自應負侵權行為之損害賠償
    責任。而被上訴人等人分別為聯信公司之董事、及監察人，
    依公司法第8條規定，均屬聯信公司之負責人，依同法第23
    條第2項規定，公司負責人對於公司業務之執行，如有違反
    法令致他人受有損害時，對他人應與公司負連帶賠償之責。
    被上訴人等人對於聯信公司業務之執行，既有上開違反法令
    情事，自應與聯信公司連帶負賠償責任。上訴人總計被騙30
    00公克之黃金，如以80年3月1日系爭黃金寄託契約到期日之
    英國倫敦黃金牌價計算，共價值942,540元，爰本於侵權行
    為連帶賠償之法律關係、及民法第197條第2項不當得利之規
    定，訴請被上訴人及聯信公司應連帶給付942,540元，及自
    80年3月1日起至清償日止，按年息20%計算之利息，及自80
    年3月1日起至清償日止，按年息20%計算之違約金等語。
四、原審判決駁回上訴人之訴。上訴人不服原判決，提起本件上
    訴，於本院聲明，求為判決：
    (一)原判決廢棄。
    (二)被上訴人及追加被告應連帶給付上訴人942,540元，及自
      80年3月1日起至清償日止，按年息20%計算之利息；及自
      80年3月1日起至清償日止，按年息10%計算之違約金。
    並補充陳述稱：
    (一)被上訴人分別為聯信公司董事、堅察人，其等組織地下投
      資公司虛設空頭行號聯信公司，發行黃金、制定報價單、
      及為客戶編制印鑑為日後交易之依據，聯信公司於存續期
      間違反公司法第8條、第23條規定，公司負責人自應與公
      司負連帶賠償責任；又依民法第184條、第197條第2項規
      定，被上訴人亦應與聯信公司負連帶責任；上訴人亦得依
      民法第250條第2項規定，請求違約金。如鈞院認本件之請
      求權時效已完成，請復斟酌民法第88條、及92條關於錯誤
      之意思表示、及被詐欺之規定，以維權益。
    (二)聯信公司自80年3月1日起即未依黃金寄託契約第7條約定
      給予上訴人報酬，視同於80年3月1日期滿而違約侵權。又
      依黃金寄託契約第8條約定，上訴人於解約時自得請求按
      年息10%計算之違約金。上訴人提起之刑事案件係因追訴
      權時效消滅，倘鈞院認本件之請求權時效已完成，上訴人
      亦得依民法第197條第2項規定而為請求。又聯信公司經台
      北市政府以無營業為由，而公告撤銷其公司登記並命解散
      在案，該公司董事未依法進行清算，致法院亦無法監督檢
      查其處分及有無不當得利等情，實有違民法關於公序良俗
      及強制禁止之規定。
五、被上訴人乙○○、丙○○則辯以：上訴人主張依民法第184
    條侵權行為請求損害賠償，惟其主張侵權行為最後發生日為
    79年11月22日，依民法第197條之規定，其請求權時效業經
    10年而消滅；又民法第197條第2項不當得利法律關係，係無
    法律上之原因，而一方受利益，致他方受損害，即可成立。
    上訴人雖主張不當得利，然其自承與聯信公司於79年3月2日
    起分別定有3筆黃金委託加工契約，則非無法律上原因受損
    害，自無不當得利請求權。又被上訴人並非不當得利受領人
    ，亦無返還義務，被上訴人與上訴人並無接觸，與上訴人寄
    託黃金亦無關聯，自不可能侵害上訴人權益，上訴人應負舉
    證之責。於本院聲明，求為判決：上訴駁回。
六、被上訴人己○○則以書狀辯以：否認上訴人主張之事實，又
    上訴人縱有請求權，亦已罹於時效消滅。於本院聲明，求為
    判決：上訴駁回。
七、被上訴人甲○○則以：上訴人係向聯信公司購買黃金，並非
    向其購買，其開始係在公司掛名顧問，聯信公司逕自將其列
    為監察人，其並不知情，也未曾參與聯信公司之董監事會議
    ，並非聯信公司之負責人，其本身亦有投資也被倒等語。於
    本院聲明，求為判決：上訴駁回。
八、查上訴人主張被上訴人乙○○、丙○○、己○○、戊○○為
    聯信公司之董事，被上訴人甲○○（原名張東隆）為聯信公
    司之監察人。上訴人於79年3月2日與聯信公司簽立系爭黃金
    寄託契約，約定由其寄託黃金瑞士條塊1000公克一枚於聯信
　　公司，寄託期間自79年3月2日至80年3月1日止，上訴人於寄
  　託期滿得以提領當日金價計算提領現金；又於79年7月2日與
    聯信公司簽立系爭黃金委託加工託售契約，約定由上訴人委
    託瑞士條塊1000公克一枚，委託加工託售利潤為每月黃金20
    公克，委託期間自同日起至80年7月1日止；復於79年11月22
    日與聯信公司再簽立黃金委託加工託售契約，約定由上訴人
    委託瑞士條塊1000公克一枚，預付委託加工託售利潤為每月
    黃金20公克，委託期間自同日起至80年11月21日止等情，固
    據上訴人提出聯信公司變更登記事項卡、77年10月29日股東
    臨時會董事監察人名單、系爭黃金寄託契約書、及黃金委託
    加工託售契約書等件為証 (見原法院93年度促字第7145號卷
    、及本院卷第86頁）。惟上訴人主張：被上訴人分別為聯信
    公司董事、堅察人，被上訴人組織地下投資公司，以發行黃
    金之方式，騙取上訴人購買上開黃金，上訴人因而受有損害
    ，依公司法第8條、23條規定、及民法第197條第2項規定，
    被上訴人及追加被告對上訴人自應負連帶損害賠償責任等情
    ，則為被上訴人所否認，並分別以上詞置辯。
九、經查：
  (一)上訴人主張其於79年3月2日、79年7月2日、及79年11月22日
    先後與聯信公司簽立系爭黃金寄託契約、及系爭黃金委託加
    工託售契約，而被上訴人等人分別為聯信公司之董事、監察
    人，詎於80年3月1日系爭黃金寄託契約到期，聯信公司並未
    依約履行，其始知受騙，被上訴人均為聯信公司之負責人，
    依公司法第8條、第23條第2項規定，被上訴人及追加被告應
    連帶負損害賠償責任等語。按公司負責人對於公司業務之執
　  行，如有違反法令致他人受有損害時，對他人應與公司負連
    帶賠償責任。公司法第23條第2項定有明文。此係有關公司
    侵權行為能力之規定，公司負責人代表公司執行公司業務，
    為公司代表機關之行為，若構成侵權行為，即屬公司本身之
    侵權行為，法律為防止公司負責人濫用其權限致侵害公司之
    權益，並使受害人多獲賠償之機會，乃令公司負責人與公司
    連帶負賠償之責，此係基於法律之特別規定，與一般侵權行
    為之構成要件不同，故請求權之消滅時效，應適用民法第12
    5條15年之規定，並無同法第197條規定之適用（最高法院78
    年度台上字第154號、76年度台上字第2474號、90年度台上
    字第382號判決參照）。又上開法文所謂公司業務之執行，
    必須公司負責人處理有關公司之事務，公司須負賠償責任，
    始有公司負責人與公司負連帶賠償責任可言，亦即負責人因
    執行公司業務違反法令，而使他人因此受有損害者為要件。
    次按原告起訴主張之訴訟標的及其原因事實，原告負有就其
    主張事實具體化、及証明權利存在之義務，且原告就其主張
    有利於己之事實者，應負舉証之責任。查上訴人主張其與聯
    信公司簽訂系爭黃金寄託契約，則其等間成立者應係私法上
    之寄託契約，上訴人並未具體陳述被上訴人如何以聯信公司
    董事、監察人之身分，就公司業務之執行，有何違反法令之
    行為，而侵害其權利，致其受有損害之事實，提出相關之事
    証，以供法院調查，而僅泛言被上訴人開設地下金融公司，
    從事犯罪行為云云，惟查上訴人告訴被上訴人乙○○違反銀
    行法等刑事案件，經台灣苗栗地方法院檢察署檢察官以追訴
    權時效已完成，而為不起訴處分在案，業經本院調閱該檢察
    署95年度偵續一字第2號偵查全卷查明屬實，該刑事案件中
    並未實體認定被上訴人有違反銀行法等犯罪行為，則上訴人
    以被上訴人開設地下金融公司從事犯罪，詐騙其簽訂系爭黃
    金寄託契約，而認被上訴人及追加被告應依公司法第8條、
    第23條第2項規定，對其應負連帶損害賠償責任，即尚不足
    以為証。
  (二)次按公司負責人不論係執行公司業務、或係個人行為，倘有
    違反法令致他人受損害時，不因公司法第23條已有規定，即
    謂被害人不得依民法第184條、第185條規定請求公司負責人
    連帶負侵權行為損害賠償責任（最高法院84年度台上字第15
    32號判決參照）。經查：上訴人於原審依侵權行為損害賠償
　　法律關係，請求被上訴人應連帶給付其942,540元、及法定
  　遲延利息暨違約金，原判決以上訴人本件之侵權行為損害賠
    償請求權，已因時效而消滅，而駁回其請求，上訴人乃依民
    法第197條第2項關於不當得利規定，請求被上訴人及追加被
    告聯信公司應負連帶賠償責任。按損害賠償之義務人，因侵
    權行為受利益，致被害人受損害者，於侵權行為前項時效完
　　成後，仍應依關於不當得利之規定，返還其所受之利益於被
　  害人。民法第197條第2項固有明文。惟被害人依關於不當得
    利規定請求返還利益者，仍須以損害賠償義務人為侵權行為
    人，因該侵權行為受有利益，致被害人受有損害，始得於侵
    權行為時效完成後，依關於不當得利規定，請求賠償義務人
    返還所受之利益。而上訴人主張之事實，係兩造間成立系爭
    黃金寄託契約、及系爭黃金委託加工託售契約，其未依契約
    法律關係請求，而依侵權行為法律關係請求，自應就被上訴
    人與聯信公司有何故意、或過失不法侵害其權利之行為，致
    其受到損害之事實，負舉証責任；又於侵權損害賠償請求權
    時效消滅後，依關於不當得利法律關係請求時，須証明兩造
    間並無法律上之原因，而被上訴人及追加被告聯信公司受有
    不當利益，致其受有損害之事實，負舉證責任，惟均未據上
    訴人舉証証明，則其依民法第19 7條第2項規定，請求被上
    訴人及追加被告聯信公司應連帶返還上開金額，自無足採。
  (三)上訴人於本院又以如本件請求權時效已完成，其仍得依民法
    第88條、及第92條規定，訴請被上訴人返還不當得利等語。
    按意思表示之內容有錯誤，或表意人若知其事情即不為意思
    表示者，表意人得將其意思表示撤銷之。又因被詐欺或被脅
    迫而為意思表示者，表意人得撤銷其意思表示。民法第88條
    第1項前段、第92條第1項前段分別定有明文。上訴人於本院
    再為上開法律陳述之補充，惟上開撤銷權之除斥期間，依同
    法第90、93條規定，均已因法定期間之經過而消滅。況因錯
    誤、或被詐欺而為意思表示者，表意人固得撤銷其意思表示
    ，惟主張錯誤、或被詐欺者，自應就如何被陷於錯誤、或被
    詐欺之事實，負積極舉證責任，惟上訴人徒以空口主張，並
    未為任何舉証，則其此部分主張，亦為無理由。
十、綜上所述，上訴人依公司法第8條、第23條第2項損害賠償規
    定、及民法第197條第2項關於不當得利規定，訴請被上訴人
    及追加被告聯信公司應連帶給付上訴人942,540元，及自80
    年3月1日起至清償日止，按年息20%計算之利息，及自80年3
    月1日起至清償日止，按年息10%計算之違約金，為無理由，
    原審為上訴人敗訴之判決，並無不合，上訴意旨執詞指摘原
    判決不當，求予廢棄改判，為無理由，應予駁回。
十一、本案事實已臻明確，兩造其餘攻擊防禦方法，不足以影響
      本判決結果，爰不一一論述，併此敘明。
據上論結：本件上訴、及追加之訴均為無理由，依民事訴訟法第
449條第1項、第78條、第463條、第385條第1項前段，判決如主
文。
中　　華　　民　　國　　96　　年　　5 　　月　　15　　日
                  民事第四庭    審判長法　官　黃斐君
                                 　　 法  官　陳蘇宗
                             　  　　 法  官　張浴美
以上正本係照原本作成。
不得上訴。
　　　　　　　　　　　　　　　　　　　書記官　郭振祥
中　　華　　民　　國　　96　　年　　5 　　月　　16　　日
                                                      Ｃ
